最高法院刑事判決　　　　　　　　　 110年度台上字第5549號
上　訴　人　臺灣高等檢察署臺中檢察分署檢察官陳惠珠
上　訴　人　
即　被　告　何建霆




上列上訴人等因被告違反毒品危害防制條例等罪案件，不服臺灣
高等法院臺中分院中華民國110 年8 月12日第二審判決（110 年
度上訴字第1234號，起訴案號：臺灣臺中地方檢察署109 年度偵
字第15165 號），提起上訴，本院判決如下：
    主  文
原判決及第一審判決關於如其附表二編號1 至6 所示轉讓禁藥罪
刑共6 罪部分（不含沒收）均撤銷。
何建霆犯如附表編號1 至6 所示之罪，各處如附表編號1 至6 所
示之刑。
其他上訴駁回。
    理  由
壹、撤銷改判（即原判決及第一審判決關於如其附表二編號1 至
    6 所示轉讓禁藥罪刑）部分：
一、本件原判決認定上訴人即被告（下稱被告）何建霆有其犯罪
    事實欄一之㈡即如其附表二編號1 至6 所載，轉讓同屬禁藥
    之第二級毒品甲基安非他命予林宏年（如編號2 至5 所示）
    及房聖倫（如編號1 、6 所示）施用（林宏年、房聖倫均非
    孕婦，各次轉讓之數量均未逾淨重10公克）等情。係以上開
    事實，業據被告於警詢、偵查及歷次審理中均自白不諱，核
    與證人林宏年及房聖倫證述情節相符，並有林宏年手機通訊
    軟體Line、Messenger 聯絡人內被告之暱稱、照片，通聯紀
    錄、搜索扣押筆錄及扣押物品目錄表、扣案甲基安非他命及
    毒品檢驗報告等卷內相關證據可稽，因認被告上揭轉讓禁藥
    予林宏年及房聖倫之犯行，堪予認定，為其所憑之證據及認
    定之理由。並說明被告如其附表二編號1 至6 所示各次犯行
    ，均同時成立毒品危害防制條例（下稱毒品條例）第8 條第
    2 項之轉讓第二級毒品罪及藥事法第83條第1 項之轉讓禁藥
    罪，係屬法條競合關係，依「重法優於輕法」、「後法優於
    前法」之原則，擇較重之轉讓禁藥罪論處。至於被告轉讓禁
    藥前持有甲基安非他命之行為，則不能再割裂適用毒品條例
    處罰。所犯上揭轉讓禁藥共6 罪，犯意各別，行為互殊，應
    分論併罰。雖被告就其所犯各次轉讓禁藥之犯行，均已於警
    詢、偵查及審理中自白，然基於法律整體適用原則，本件既
    依藥事法論罪，即不能割裂適用毒品條例第17條第2 項規定
    減輕其刑。原審因而維持第一審關於論被告以如其附表二編
    號1 至6 所示轉讓禁藥計6 罪，分別量處有期徒刑7 月、8
    月、7 月、8 月、8 月及7 月部分之判決，駁回被告就該部
    分在第二審之上訴等旨。經核原判決關於上揭事實認定、採
    證認事及法律適用，除後述關於是否有毒品條例第17條第2
    項減輕其刑規定（下稱系爭規定）之適用及量刑外，尚無違
    誤。
二、鑑於系爭規定之立法意旨與自首雷同，係將單純科刑事由作
    為處斷刑上減輕規定，其正當性求諸於行為人於偵、審程序
    中自白之事實，而非刑罰評價對象之構成要件行為，是與罪
    責成立的關聯性已遠，基於責任個別原則，自非不能割裂適
    用。再佐以藥事法並無與系爭規定相類似或衝突之規定，基
    於本質上相同事物應為相同處理之法理，及法秩序一致性要
    求，自應依系爭規定給予減刑寬典，以減少法規範間之衝突
    與矛盾，而符合平等原則。從而，行為人轉讓同屬禁藥之第
    二級毒品甲基安非他命（未達法定應加重其刑之一定數量）
    予成年人（非孕婦），依法規競合重法優於輕法之原則，擇
    較重之藥事法第83條第1 項轉讓禁藥罪論處，如行為人符合
    前述系爭規定之要件，仍應適用該規定減輕其刑，此為本院
    最近一致之見解。依原判決確認之事實，被告就其所犯如其
    附表二編號1 至6 所示轉讓禁藥之犯行，於偵查及歷次審判
    中均供承不諱，不論依修正前或修正後系爭規定，均應減輕
    其刑，不生新舊法比較問題，應逕適用現行法。乃第一審判
    決未察，逕認無上開減刑規定之適用，依上述說明，自有違
    誤，原判決未加糾正，仍予維持，同有不適用法則之違背法
    令。檢察官及被告上訴意旨均執此指摘原判決此部分不當，
    為有理由。而上開違誤，尚不影響於事實之確定，本院可據
    以為判決。爰將原判決及第一審判決關於如其附表二編號1
    至6 所示之轉讓禁藥罪刑共6 罪部分（不含沒收部分）均撤
    銷，自為判決，並依系爭規定減輕其刑後，以被告之責任為
    基礎，參諸原判決及第一審判決所審酌之情狀，量處如主文
    第2 項所示之刑，期臻適法。
貳、上訴駁回（即被告販賣第二級毒品7 罪及意圖販賣而持有第
    二級毒品1 罪）部分：
一、按刑事訴訟法第377 條規定，上訴於第三審法院，非以判決
    違背法令為理由，不得為之。是提起第三審上訴，應以原判
    決違背法令為理由，係屬法定要件。如果上訴理由書狀並未
    依據卷內訴訟資料，具體指摘原判決不適用何種法則或如何
    適用不當，或所指摘原判決違法情事，顯與法律規定得為第
    三審上訴理由之違法情形不相適合時，均應認其上訴為違背
    法律上之程式，予以駁回。本件原判決綜合全案證據資料，
    本於事實審法院之推理作用，認定被告有其犯罪事實欄一之
    ㈠即其附表一編號1 至7 所載販賣第二級毒品甲基安非他命
    ，暨其附表一編號8 所載意圖販賣而持有第二級毒品甲基安
    非他命等犯行，因而撤銷第一審關於如其附表一編號8 所示
    科刑之判決，變更檢察官所引毒品條例第4 條第6 項、第2
    項販賣第二級毒品未遂罪之起訴法條及罪名，改判論以毒品
    條例第5 條第2 項之意圖販賣而持有第二級毒品罪，經依系
    爭規定減輕其刑以後，量處有期徒刑2 年6 月暨為相關沒收
    及沒收銷燬之判決；及維持第一審關於論被告以販賣第二級
    毒品計7 罪（即如其附表一編號1 至7 所示），每罪均依系
    爭規定減輕其刑後，依序量處有期徒刑3 年8 月、3 年7 月
    、3 年8 月、3 年10月、3 年9 月、3 年9 月及3 年10月，
    暨為相關沒收及追徵之判決，而駁回被告在第二審對於上述
    7 罪部分之上訴，已詳敘其所憑證據及認定之理由（被告於
    警詢、偵查及歷審均已坦承犯行不諱，並未提出否認犯罪之
    辯解），俱有卷存證據資料可資覆按；從形式上觀察，原判
    決關於上述部分並無足以影響其判決結果之違法情形存在。
二、被告上訴意旨略稱：伊每次販賣之毒品價格僅數千元，數量
    至多僅1 公克，依其犯罪之情節觀之，僅量處販賣第二級毒
    品或意圖販賣而持有第二級毒品罪之最低度刑，猶嫌過重，
    自屬情輕法重，而足以引起一般之同情。原判決未適用刑法
    第59條規定予以酌減其刑，致量刑過重云云。
三、按刑罰之量定，事實審法院本有自由裁量之權，倘量刑時係
    以行為人之責任為基礎，並審酌刑法第57條所列各款情狀，
    而所量定之刑既未逾法定刑範圍，復無違反比例、公平及罪
    刑相當原則者，自不得任意指為違法。又適用刑法第59條酌
    減其刑與否，係屬法院得依職權自由裁量之事項，原審雖未
    適用該條規定酌減其刑，亦不生違背法令之問題。原判決於
    量刑時，以被告之責任為基礎，具體審酌被告意圖販賣第二
    級毒品牟利，助長毒品氾濫，危害社會治安及國民健康，幸
    未及賣出即遭查獲，犯後坦承犯行，尚知悔悟，及其犯罪動
    機、手段、毒品之數量、智識程度、家庭經濟等一切情狀，
    經適用前述系爭規定減輕其刑以後，量處有期徒刑2 年6 月
    ；暨維持第一審就被告犯販賣第二級毒品計7 罪部分，每罪
    先依前述系爭規定減輕其刑以後，再以被告之責任為基礎，
    具體審酌其圖牟私利而販賣第二級毒品計7 次，危害國民健
    康，但販賣之對象僅2 人，及其犯罪之動機、手段及犯罪後
    態度等一切情狀，就其所犯各罪分別量處有期徒刑3 年8 月
    、3 年7 月、3 年8 月、3 年10月、3 年9 月、3 年9 月及
    3 年10月，既未逾越法定刑度範圍，亦無違背公平、比例及
    罪刑相當原則之情形，核屬原審量刑裁量職權之適法行使。
    復說明被告所犯販賣第二級毒品7 罪及意圖販賣而持有第二
    級毒品1 罪，惡性尚難謂輕微；況經依前述系爭規定減輕其
    刑後，客觀上已無量處最低度刑猶嫌過重，或依其犯罪情狀
    有何特殊原因而情堪憫恕之情形，因而未適用刑法第59條規
    定予以酌減其刑，核屬事實審法院量刑職權之適法行使，自
    不能任意指為違法。被告上訴意旨就原審量刑職權之適法行
    使，泛言指摘為違法，要非合法之第三審上訴理由。
四、被告上訴意旨並非依據卷內資料具體指摘原判決究有如何違
    背法令之情形，徒就原審量刑職權之適法行使，任意指摘為
    違法，核與法律規定得為第三審上訴理由之違法情形不相適
    合。依上揭說明，其關於販賣第二級毒品7 罪及意圖販賣而
    持有第二級毒品1 罪部分之上訴均為違背法律上之程式，皆
    應予駁回。
據上論結，應依刑事訴訟法第397 條、第398 條第1 款、第395
條前段，判決如主文。
中    華    民    國   110    年    11    月    4     日
                  刑事第一庭審判長法  官  郭  毓  洲  
                                  法  官  林  靜  芬  
                                  法  官  周  盈  文  
                                  法  官  蔡  憲  德  
                                  法  官  林  英  志  
本件正本證明與原本無異
                                  書記官
中    華    民    國   110    年    11    月    10    日
附錄本案論罪科刑法條全文：
藥事法第83條
明知為偽藥或禁藥，而販賣、供應、調劑、運送、寄藏、牙保、
轉讓或意圖販賣而陳列者，處7 年以下有期徒刑，得併科新臺幣
5 千萬元以下罰金。
犯前項之罪，因而致人於死者，處7 年以上有期徒刑，得併科新
臺幣1 億元以下罰金；致重傷者，處3 年以上12年以下有期徒刑
，得併科新臺幣7 千5 百萬元以下罰金。
因過失犯第1 項之罪者，處2 年以下有期徒刑、拘役或科新臺幣
5 百萬元以下罰金。
第1 項之未遂犯罰之。
附表：
┌──┬───────────────┬─────────┐
│編號│      罪名及宣告刑            │備註              │
├──┼───────────────┼─────────┤  
│ 1  │何建霆犯轉讓禁藥罪，處有期徒刑│原判決及第一審判決│  
│    │陸月。                        │附表二編號1       │  
├──┼───────────────┼─────────┤  
│ 2  │何建霆犯轉讓禁藥罪，處有期徒刑│原判決及第一審判決│
│    │柒月。                        │附表二編號2       │
├──┼───────────────┼─────────┤  
│ 3  │何建霆犯轉讓禁藥罪，處有期徒刑│原判決及第一審判決│  
│    │陸月。                        │附表二編號3       │  
├──┼───────────────┼─────────┤  
│ 4  │何建霆犯轉讓禁藥罪，處有期徒刑│原判決及第一審判決│
│    │柒月。                        │附表二編號4       │
├──┼───────────────┼─────────┤
│ 5  │何建霆犯轉讓禁藥罪，處有期徒刑│原判決及第一審判決│
│    │柒月。                        │附表二編號5       │
├──┼───────────────┼─────────┤
│ 6  │何建霆犯轉讓禁藥罪，處有期徒刑│原判決及第一審判決│
│    │陸月。                        │附表二編號6       │
└──┴───────────────┴─────────┘